【裁判字號】    94,上易,597
【裁判日期】    950103
【裁判案由】    妨害兵役
【裁判全文】
臺灣高等法院高雄分院刑事判決         94年度上易字第597號
上  訴  人  臺灣高雄地方法院檢察署檢察官
被      告  甲○○
                   （現於臺灣高雄看守所）
上列上訴人因被告妨害兵役案件，不服臺灣高雄地方法院94年度
易字第760 號中華民國94年6月13日第一審判決（起訴案號：臺
灣高雄地方法院檢察署94年度偵緝字第211 號），提起上訴，本
院判決如下：
    主  文
上訴駁回。
    理  由
一、公訴意旨略以：被告甲○○係後備軍人，設址於高雄縣內門
    鄉永富村攢林22號，然其於民國（下同）87年間即遷移住居
    處所於不明地點，且無故不依規定申報現在住所，致使高雄
    縣後備司令部所發指定甲○○應於93年10月6 日上午8 時至
    屏東縣內埔鄉○○路415 號龍泉營區報到之教育召集令無法
    送達，因認被告涉犯妨害兵役治罪條例第10條第第3 項、第
    1 項第3 款後備軍人居住所遷移，無故不依規定申報，致使
    召集令無法送達之罪嫌，應依同條例第6 條第1 項規定科刑
    云云。
二、本件公訴人認被告涉有上開犯行，係以高雄縣後備司令部所
    發教育召集令、教育召集受領回執、團管區列管後備軍人行
    方不明遷出未報移送法辦年籍表各1 紙，為其主要論據；經
    訊據被告甲○○固不否認有於上開時地遷移住所未申報，致
    未收受本件教育召集令之情事，惟堅決否認有妨害兵役犯行
    ，辯稱：我因工作關係才搬到中、北部，家裡只有我大伯在
    ，我與大伯感情不好未連絡，才無收到教育召集令，並無逃
    避教育召集之意圖等語。
三、按犯罪事實，應依證據認定之，無證據不得認定犯罪事實；
    又不能證明被告犯罪者，應諭知無罪之判決；刑事訴訟法第
    154 條第2 項、第301 條第1 項分別定有明文。次按認定不
    利於被告之證據須依積極證據，苟積極證據不足為不利於被
    告事實之認定，即應為有利被告之認定，更不必有何有利之
    證據（最高法院30年上字第816 號判例參照）；經查：
（一）按刑法之故意，係指認識犯罪之構成事實，且進而決定為
      其行為之意思；其中決定為其行為之意思，皆有一定之遠
      因，即「動機」，通常動機與犯罪之成立無關，或以之為
      科刑時應予審酌之事項、或為減刑之要件、或為加重之要
      件，然於特殊之犯罪，若以之為主觀不法構成要件之構成
      要素者，如刑法分則中規定以「意圖」為成立要件之罪，
      法律既明定為犯罪構成要件，則動機已成犯罪內容之一部
      分，不得再視為一般之動機，故目的犯（意圖犯）在主觀
      上除須具備故意之構成要件外，尚須具備法定之不法意圖
      ，否則其犯罪即無以成立（最高法院93年台上字第4798號
      判決參照）。次按後備軍人「意圖避免召集處理」，而有
      居住處所遷移，無故不依規定申報者，處1 年以下有期徒
      刑，拘役或科新台幣9 萬元以下罰金，妨害兵役治罪條例
      第10條第1 項第3 款定有明文；又後備軍人犯第1 項之罪
      ，致使召集令無法送達者，以避免召集論，分別依第5 條
      或第6 條科刑，同條第3 項亦定有明文；依前開法條規定
      ，本條例第3 項規定「以避免召集論」須以犯第1 項之罪
      為前提，亦即仍須具備「意圖避免召集處理」之主觀要件
      ，始有適用之餘地，並非後備軍人一有居住處所遷移，無
      故不依規定申報，而有致召集令無法送達之結果即「以避
      免召集論」。蓋妨害兵役治罪條例第6 條第1 項係以「意
      圖避免教育召集」為構成要件，其「意圖」乃避免教育召
      集之特定意圖，同條例第10條第1 項意圖則係避免任何一
      種或數種召集均屬之，故行為人若未依規定申報遷移之新
      住處，而係出於避免任何召集或某一教育召集以外之召集
      ，致教育召集令無法送達，依第10條第3 項即可以意圖避
      免（教育）召集論，而依同條例第6 條第1 項科刑，而無
      庸另行證明第6 條第1 項之避免教育召集之特定意圖，此
      為第10條第3 項立法意旨及實益之所在。故第10條第3 項
      之「以意圖避免召集論；分別依第5 條或第6 條科刑」之
      「意圖」應係指第5 條、第6 條針對特定召集加以避免之
      意圖，與同條第1 項之「意圖」未限於針對何種召集之情
      形自有不同。故第10條第3 項之適用自應以犯同條第1 項
      之罪即有該第1 項之避免召集的意圖為要件，二者間並無
      循環論斷之問題，要難以此條例第10條第3 項有「以意圖
      避免召集論」之用語，即逕解為不以具備避免召集之主觀
      意圖為必要。
（二）被告遷移住處未加申報之客觀事實固經其坦承在卷，並有
      高雄縣後備司令部妨害兵役案件移送報告書、團管區列管
      後備軍人行方不明遷出未報移送法辦年籍表、教育召集令
      受領回執、照片2 紙等附卷可憑，是此部分之事實固堪可
      認定。然被告是否出於避免召集處理之意圖，仍應有積極
      證據證明始得認定之。按後備軍人管理規則第7 條第2款
      規定，後備軍人依前條所定管理事項，應有下列各項之義
      務：戶籍遷出遷入或住址變更申報，被告固應知悉後備軍
      人負有上開義務。惟妨害兵役治罪條例第10條第1 項所謂
      「意圖避免召集處理」係指被告不申報遷移居住處所乃以
      避免召集處理為積極目的，亦即將此「意圖」明定為主觀
      犯罪構成要件，此與刑法上之犯罪故意乃單純指行為及結
      果故意者不同。後備軍人未申報遷移之住所，原因及目的
      不勝枚舉，避債者、避仇者、至外地工作者、生性疏懶者
      均有可能，並非明知有此申報義務，而未依規定申報，即
      可逕認其係以避免召集為不申報之積極目的，尚難僅以其
      自行遷移住處未加以申報，即推認主觀上有避免召集處理
      之意圖。
（三）被告供稱其係因至外地工作，始未申報遷移之住所，並非
      明知有此申報義務，而未依規定申報，公訴意旨既未指出
      有何證據足證被告係出於避免召集之意圖，則未申報遷移
      之住所者，原因及目的不勝枚舉，僅以客觀上未申報即推
      認有避免召集之意圖，自嫌無據，況一般人非有特定因素
      ，通常不致甘冒刑責，而以避免召集為目的，故不將戶籍
      遷至實際居所地，故此情形出於輕忽、懶散或不諳法令者
      ，應係常態事實，而以避免召集為針對性目的之情形則屬
      少數之變態事實。「意圖」係主觀狀態，固依客觀外在情
      事，佐以生活經驗法則，論理法則為認定依據。然按諸社
      會實情，民眾遷移住所多年未申報之情形非在少數，此觀
      諸每逢選舉有多人返鄉投票自明，且其中不分男女，如以
      客觀上於相當期間未具實遷移戶籍即認其中屬後備軍人者
      ，均出於「避免召集」之意圖，其認定已悖於生活經驗及
      論理法則甚明。從而遷移住所未依規定申報之情形，其出
      於「避免召集」以外其他意圖者既所在多有，依刑事訴訟
      法第154 條第1 項：「被告未經審判證明有罪確定前，推
      定其無罪。」、第2 項：「犯罪事實應依證據認定之，無
      證據不得認定犯罪事實。」及同法第161 條：「檢察官就
      被告犯罪事實，應負舉證責任，並指出證明之方法。」等
      規定，檢察官自應就為構成要件之「意圖避免召集」的主
      觀事實，負舉證責任，提出積極證據以為證明，尚不得以
      被告有遷移住所，未於相當時間申報之客觀事實，即逕推
      認其係出於避免召集之意圖。
（四）綜上所述，公訴人認定被告甲○○上開犯嫌所憑之證據，
      既未達通常一般人均不致有所懷疑，而得以確信其為真實
      之程度，此外，復無其他積極證據足資證明被告有何違反
      妨害兵役治罪條例之犯行，揆諸前開說明，自不得遽為不
      利被告事實之認定，則被告避免召集之意圖既無法證明，
      自與上開妨害兵役治罪條例第10條第1 項之犯罪構成要件
      不合。
四、原審因而為被告甲○○無罪之諭知，經核尚無不合，檢察官
    上訴意旨，以「被告於退伍後，具備後備軍人之身分，應知
    悉未辦理戶籍遷移手續，會造成無法收受召集令之結果，主
    觀上有故意甚明，即與妨害兵役治罪條例第10條第3 項、第
    1 項第3 款之犯罪構成要件相當」等語，指摘原判決不當；
    惟如前所述，公訴人所舉之證據，尚不足以證明被告有居住
    所遷移無故不依規定申報之情事，而檢察官於起訴書及於原
    審法院行準備程序確認起訴範圍時，並未就被告是否有意圖
    避免教育召集，而故意拒絕接受召集令之罪嫌部分列入起訴
    之範圍，故檢察官執上開理由指摘原判決不當，為無理由，
    應予駁回。
據上論斷，應依刑事訴訟法第368 條，判決如主文。
本案經檢察官沈紹嘉到庭執行職務。
中    華    民    國    95    年    1     月    3     日
                  刑事第七庭    審判長法  官  莊飛宗
                                      法  官  黃三友
                                      法  官  黃憲文
以上正本證明與原本無異。
不得上訴。
中    華    民    國    95    年    1     月    4     日
                                     書記官   施耀程


司法院資訊處製作；財團法人民間司法改革基金會備份。
